臺灣高等法院臺中分院刑事裁定
110年度聲字第563號
聲明異議人  紘琚建設股份有限公司
代  表  人  曹坤茂
上列聲明異議人因被告黃圓映等違反銀行法等案件（本院107年
度重金上更二字第19號），對於臺灣苗栗地方檢察署檢察官執行
之指揮（110年2月3日苗檢鑫子110執沒18字第1109002542號函）
，聲明異議，本院裁定如下：
    主  文
聲明異議駁回。
    理  由
一、聲明異議意旨略以：
  ㈠事實經過係被告黃圓映、黃鎂銀於民國97年4月28日分別向聲
    明異議人公司及地主陳麗媛購買「天母紘琚」建案A棟21樓
    暨8個停車位之房地、A棟7樓暨16個停車位、B棟7樓暨8個停
    車位之房地，並分別與聲明異議人及地主陳麗媛簽立房屋預
    定買賣契約書、土地預定買賣契約書約定房屋買賣價款合計
    新臺幣（下同）2億7480萬元、土地買賣價款合計4億1220萬
    元，並陸續依約向聲明異議人公司繳納房屋價款合計1億711
    萬元、向地主陳麗媛繳納土地價款合計8169萬元，合計1億8
    880萬元，後因被告黃圓映、黃鎂銀涉犯銀行法遭偵辦，無
    力支付後續價款而陷於違約，聲明異議人公司與地主陳麗媛
    因而解除系爭房屋與土地買賣契約，並依約沒收房地總價15
    %價金作為違約金。嗣臺灣苗栗地方檢察署檢察官因前揭案
    件，對聲明異議人以100年4月25日苗檢秀律（身）99他772
    字第08009號之扣押處分，命令聲明異議人協助查扣黃圓映
    、黃鎮銀因講買上開房、地及汽車停車位給付之所有價金，
    聲明異議人不服聲請撤銷處分，臺灣苗栗地方法院於100年7
    月18日開庭調查時，承辦檢察官與聲明異議人遂當庭達成協
    議，聲明異議人仍應將扣除違約金之剩餘款項1億2010萬元
    匯入檢察官指定之帳戶內，承辦檢察官將解除前開扣押函前
    三項之禁止事項，嗣後聲明異議人公司與地主陳麗媛遂保留
    房地總價10%即6870萬元作為違約金，其餘金額1億2010萬均
    已匯至檢察官指定之扣押帳戶，檢察官亦發函說明「…二、
    主旨所示扣押函說明二、㈠至㈢之限制，禁止事項應予解除。
    至於扣押函說明二、㈣有關受刑人黃圓映等人已繳價金，應
    匯入指定帳戶部分，貴公司於100年8月1日匯入1億2010萬元
    ，業已查悉，其他有疑義之總價款10%即6870萬元，仍在扣
    押狀態，須另循民事訴訟予以確認」等語。又聲明異議人頃
    於110年2月18日接獲臺灣苗栗地檢署110年2月3日苗檢鑫子1
    10執沒18字第1109002542號函暨附件法院判決書節錄（下稱
    系爭函文）通知聲明異議人繳付6870萬元，聲明異議人始知
    被告黃圓映、黃鎂銀涉犯銀行法案件業經判決確定，而臺灣
    高等法院臺中分院107年度重金上更二字第19號刑事確定判
    決主文就被告黃圓映部分諭知沒收附表四編號43、44、45等
    合計1億8880萬元之買賣價金（即被告因系爭土地買賣契約
    、系爭房屋買賣契約合計已給付地主陳麗媛、聲明異議人公
    司之款項）。
  ㈡系爭函文以聲明異議人為對象核發執行命令，聲明異議人之
    地位即為受刑人無誤，是聲明異議人自可依據刑事訴訟法第
    484條規定對系爭函文提起聲明異議，可以認定，惟若鈞院
    認為聲明異議人非屬上開規定所稱之受刑人，但因聲明異議
    人另依刑事訴訟法第455條之29聲請法院撤銷沒收確定判決
    之程序，並無停止執行檢察官不當執行之效力，且系爭函文
    亦確實以聲明異議人為執行對象而核發執行命令，本件亦應
    得類推適用上開規定而准許聲明異議人對系爭函文提起聲明
    異議。又系爭函文固依據刑事確定判決而對聲明異議人為對
    象通知聲明異議人繳付6870萬元，然依據刑事確定判決之主
    文之記載，刑事確定判決論知沒收系爭款項之對象為被告黃
    圓映，並非聲明異議人，臺灣苗栗地方檢察署卻以系爭函文
    對非刑事確定判決諭知沒收對象之聲明異議人核發執行命令
    ，其顯有未依確定判決執行之違法情節，甚為明確，況被告
    係以移轉所有權之意思交付相關款項，亦經刑事確定判決附
    表四編號43-45予以認定，系爭函文通知聲明異議人繳付之6
    870萬元，已非被告所有之物，且上開款項中4122萬元部分
    為地主取得而非聲明異議人所有之物，上開款項中剩餘2748
    萬元則因聲明異議人取得民事確定判決而無庸返還被告，是
    依據前開規定及說明，臺灣苗栗地方檢察署卻以系爭函文對
    非刑事確定判決諭知沒收對象之聲明異議人核發繳付6870萬
    元之執行命令，顯有未依確定判決執行之違法不當情節，懇
    請鈞院鑒核，依法撤銷系爭函文之執行命令，以維聲明異議
    人合法權益，實感德便云云。
二、按受刑人或其法定代理人或配偶以檢察官執行之指揮為不當
    者，得向諭知該裁判之法院聲明異議，刑事訴訟法第484條
    定有明文。是得依刑事訴訟法第484條聲明異議之主體，以
    「受刑人」或「其法定代理人或配偶」為限（最高法院71年
    度台抗字第404號裁定意旨參照）。又該條所指「執行指揮
    」，係指判決主刑、從刑之執行指揮而言，如執行處分中之
    計算刑期，或執行沒收，或罰金之繳納有重大出入或准易科
    或易服勞役等（最高法院81年度台抗字第468號刑事裁定參
    照）。另按對於審判長、受命法官、受託法官或檢察官所為
    關於羈押、具保、責付、限制住居、限制出境、限制出海、
    搜索、扣押或扣押物發還、變價、擔保金、因鑑定將被告送
    入醫院或其他處所之處分、身體檢查、通訊監察及第105條
    第3項、第4項所為之禁止或扣押之處分不服者，受處分人得
    聲請所屬法院撤銷或變更之，刑事訴訟法第416條第1項第1
    款定有明文。是對於檢察官所為關於扣押或扣押物發還之處
    分不服者，受處分人得聲請所屬法院撤銷或變更之，此與刑
    事訴訟法第484條受刑人或其法定代理人或配偶，對於檢察
    官執行之指揮認為不當聲明異議之程序，完全不同（最高法
    院71年台抗字第404號裁定、81年度台抗字第468號刑事裁定
    意旨參照）。
三、經查：
  ㈠被告黃圓映等人因違反銀行法等案件，前經臺灣苗栗地方檢
    察署檢察官偵查終結後，認被告黃圓映等人涉犯銀行法第12
    5條第1項後段之非銀行收受存款罪及洗錢防制法第11條第1
    項之掩飾、隱匿自己重大犯罪所得財物等罪嫌，向臺灣苗栗
    地方法院提起公訴，經原審法院調查審理後，就違反銀行法
    部分判決處刑（洗錢防制法部分業已無罪確定），並判處黃
    圓映有期徒刑12年、黃鎂銀有期徒刑10年、林鑫溢有期徒刑
    10年，惟被告等人不服原審判決，提起上訴，後經本院以10
    2年度金上訴字第183號判決撤銷原判決關於違反銀行法部分
    ，另就撤銷部分予以判決處刑，檢察官及被告黃圓映不服本
    院判決提起上訴，經最高法院將違反銀行法部分撤銷，第一
    次發回本院更審，本院再以104年度金上更一字第35號判決
    撤銷原判決關於違反銀行法部分，另就撤銷部分予以判決處
    刑，檢察官及被告黃圓映、黃鎂銀、林鑫溢等人不服本院更
    一審判決提起上訴，經最高法院將本院更一審判決撤銷，第
    二次發回本院更審後，經本院以107年度重金上更二字第19
    號判決判處黃圓映有期徒刑10年、黃鎂銀有期徒刑8年、林
    鑫溢有期徒刑8年，被告黃圓映等人不服提起上訴，經最高
    法院以109年度台上字第5504號判決駁回確定在案，合先敘
    明。又本院107年度重金上更二字第19號判決附表四編號43
    、44、45所示之房地買賣價金，經本院認定係被告黃圓映所
    有（登記於被告黃圓映、黃鎂銀），且為犯罪所得或變得之
    物，均包含在主文諭知沒收之犯罪所得172億8080萬元之內
    ，而依修正後銀行法第136條之1有關沒收之規定於被告黃圓
    映所犯該罪項下諭知沒收等情，是以，從該案各審級判決所
    載之主文與犯罪事實，足悉聲明異議人並非該案之「受刑人
    或其法定代理人或配偶」甚明，自難認聲明異議人合於刑事
    訴訟法第484條所規定得聲明異議之主體。
  ㈡又本件扣案之系爭房地買賣價金，前經臺灣苗栗地方檢察署
    檢察官於100年4月25日以苗檢秀律（身）99他772字第08009
    號之扣押處分，命令聲明異議人協助查扣，因聲明異議人不
    服聲請撤銷處分，臺灣苗栗地方法院於100年7月18日開庭調
    查時，檢察官與聲明異議人當庭達成協議，聲明異議人仍應
    將扣除違約金之剩餘款項1億2010萬元匯入檢察官指定之帳
    戶內，檢察官則解除前開扣押函前三項之禁止事項，嗣聲明
    異議人將1億2010萬元匯至檢察官指定之扣押帳戶後，臺灣
    苗栗地方檢察署檢察官則於100年8月9日以苗檢秀律100偵31
    37字第15840號發函說明「…二、主旨所示扣押函說明二、㈠
    至㈢之限制，禁止事項應予解除。至於扣押函說明二、㈣有關
    受刑人黃圓映等人已繳價金，應匯入指定帳戶部分，貴公司
    於100年8月1日匯入1億2010萬元，業已查悉，其他有疑義之
    總價款10%即6870萬元，仍在扣押狀態，須另循民事訴訟予
    以確認」等情，此有上開扣押函各1份在卷可稽（見本院卷
    第203、213頁），足徵本件扣案之系爭房地買賣價金即已扣
    押在案，僅係聲明異議人尚未將剩餘扣押之價款匯至被告黃
    圓映之第一商業銀行石牌分行帳戶而已。嗣本案判決確定後
    ，臺灣苗栗地方檢察署為執行上開扣案物之沒收，遂於110
    年2月3日以苗檢鑫子110執沒18字第1109002542號函請聲明
    異議人將上開剩餘之扣押款6870萬元匯入被告黃圓映之第一
    商業銀行石牌分行帳戶（見本院卷第215頁），以便將來執
    行沒收被告黃圓映等人本件犯罪所得，並非係直接另對聲明
    人之財產執行沒收，是亦難認臺灣苗栗地方檢察署上開函文
    即屬刑事訴訟法第484條所指之「執行指揮」，亦難謂聲明
    異議人該當該法條所指「受刑人」之身分。而上開系爭房地
    之價款既經扣押，倘聲明異議人就檢察官上開扣押命令不服
    ，自應依刑事訴訟法第416條之規定，聲請向所屬法院（即
    臺灣苗栗地方法院）撤銷或變更之，始為適法，附此敘明。
  ㈢綜上所述，聲明異議人提起本件聲明異議，於法未合，應予
    駁回。
四、據上論斷，爰依刑事訴訟法第486條，裁定如主文。
中　　華　　民　　國　 110　　年　 　4　　月　　30　　日
            刑事第七庭   審判長法　官  梁  堯  銘
                               法　官  王  鏗  普
                               法　官  羅  國  鴻
以上正本證明與原本無異。
如不服本裁定，應於收受送達後5日內向本院提出抗告書狀（須
附繕本）。
                               書記官  陳  文  明 
　　　　　　　　　　　　　　　 
中　　華　　民　　國　　110 　年　　4 　　月　　30　　日